【裁判字號】    98,交簡上,5
【裁判日期】    990309
【裁判案由】    公共危險
【裁判全文】
臺灣士林地方法院刑事判決
上  訴  人  甲○○
即  被  告
上列上訴人即被告因公共危險案件，不服本院士林簡易庭於中華
民國98年6 月9 日所為98年度士簡字第666 號第一審刑事簡易判
決（聲請簡易判決處刑案號：臺灣士林地方法院檢察署98年度偵
字第6779號）提起上訴，本院管轄第二審之合議庭依通常程序自
為第一審判決如下：
    主  文
原判決撤銷。
甲○○無罪。
    理  由
一、公訴意旨略以：被告甲○○明知服用酒類會導致不能安全駕
    駛動力交通工具，竟於民國（下同）98年4 月27日22時許，
    在臺北市○○路○ 段附近公司內，與友人共同飲用啤酒，並
    於酒後駕駛車牌號碼DU—3268號自用小客車，於同月28日4
    時12分許，行至臺北市士林區○○○路○ 段與通河街口，經
    警攔查並測得甲○○吐氣所含酒精成分達每公升1.18毫克（
    MG/L），客觀上已達不能安全駕駛動力交通工具之程度，因
    認被告涉犯刑法第185 條之3 服用酒類，不能安全駕駛動力
    交通工具而駕駛罪嫌等語。
二、按犯罪事實應依證據認定之，無證據不得認定其犯罪事實；
    不能證明被告犯罪者，應諭知無罪之判決，刑事訴訟法第15
    4 條第2 項、第301 條第1 項分別定有明文。又按刑事訴訟
    法第161 條第1 項規定檢察官就被告犯罪事實，應負舉證責
    任，並指出證明之方法。對於其所訴之被告犯罪事實，應負
    提出證據及說服之實質舉證責任，倘所提出之證據，不足為
    被告有罪之積極證明，或其闡明之證明方法，無從說服法官
    以形成被告有罪之心證，基於無罪推定之原則，自應為被告
    無罪判決之諭知。而所謂認定犯罪事實之證據，係指足以認
    定被告確有犯罪行為之積極證據而言，如未發現相當證據，
    或證據不足以證明，自不能以推測或擬制之方法，以為裁判
    基礎（最高法院40年臺上字第86號判例要旨參照）。另認定
    犯罪事實所憑之證據，雖不以直接證據為限，間接證據亦包
    括在內；然而無論直接或間接證據，其為訴訟上之證明，須
    於通常一般之人均不致有所懷疑，而得確信其為真實之程度
    者，始得據為有罪之認定，倘其證明尚未達到此一程度，而
    有合理之懷疑存在時，事實審法院復已就其心證上理由予以
    闡述，敘明其如何無從為有罪之確信，因而為無罪之判決，
    尚不得任意指為違法（最高法院76年臺上字第4986號判例要
    旨參照）。
三、經查：
  (一)被告固不否認有於前揭時地為警測得呼氣酒精濃度每公升
    1.18毫克（MG/L）乙節，惟堅稱：案發當日確實有飲用4 杯
    啤酒，但在公司休息3.5 小時候才開車，遭員警在臺北市○
    ○○路與通河街口攔檢後，員警第1 次進行測試時，酒測器
    壞掉，緊急調來另一支酒測器，但依其飲酒量及休息時間，
    不可能檢出高達每公升1.18毫克之呼氣酒精濃度，也幾乎通
    過生理平衡檢測項目，只有口述數字部分，因為員警未告知
    測試規則，所以朗讀速度較慢而未通過，第2 支酒測儀器應
    該壞掉等語。
  (二)查被告係於98年4 月28日凌晨3 時30分許，為員警林昆賢在
    臺北市○○○路○ 段與通河街口攔檢，經警於同時37分觀察
    被告，發現其有身上明顯酒味跡象外，並無其他駕駛異常現
    象，亦無在查獲、測試或訊問過程中有任何語無倫次、意識
    模糊、注意力不集中、手腳顫抖、腳步不穩、無法正常行走
    、嘔吐、多話、大笑、呆滯木僵等常見之酒醉情事，此有員
    警林昆賢製作之刑法第185 條之3 案件測試觀察紀錄表在卷
    可按（偵查卷第12頁），又參以被告為警攔檢後，與員警對
    答時間長達1 小時12分33秒中，此段對答過程之錄音內容，
    顯示被告對於員警問答之理解、反應時間正常，應對亦屬正
    常得體，此有本院勘驗筆錄在卷可稽（本院第56-75 頁），
    可證被告為警攔查後，除身上有明顯酒味外，並無其他駕駛
    異常現象或其他常見之酒醉反應情事。
  (三)雖證人林昆賢於本院證稱：因見被告蛇行、車速慢，當天晚
    上車流量不大，以為他身體不適才進行攔檢，被告沒有嘔吐
    ，反應有慢一點，但被告都能回答問題等語，卻與其在現場
    製作之前揭觀察紀錄表之記載有異，亦即證人於案發當時並
    未勾選被告有駕駛蛇行、車身搖擺不定或車速過慢等無法正
    常操控、駕駛之情事，且衡之證人所為前開證述距離本案發
    生業已逾半年以上，證人對於被告攔檢後之精神狀態、有無
    全身潮紅之生理現象、施測生理平衡過程等細節亦多有遺忘
    （本院卷第90、91-92 頁），是以，尚難以證人事後多有記
    憶不清、遺忘之證述，採為不利被告之憑據。
  (四)被告為警攔檢後，第一次進行呼氣酒精濃度測試時，確實發
    生酒測器吹嘴沒電以致無法正常操作之情，此業據證人林昆
    賢證述明確，並有攔檢後錄音內容之勘驗筆錄在卷可佐，因
    此，經證人林昆賢緊急調度其他酒測器支援，直至攔檢後逾
    31分鐘即98年4 月28日凌晨4 時12分始對被告進行呼氣酒精
    濃度測試，亦有前揭勘驗筆錄及呼氣酒精濃度測試結果單之
    測試時間在卷可稽，而被告於攔檢後至員警進行前揭呼氣酒
    精濃度測試前，與員警對答過程中，同未出現任何酒醉之反
    應，有前揭勘驗筆錄在卷可憑，然而被告呼氣酒精濃度測試
    結果卻高達每公升1.18毫克，該測試結果是否準確要非無疑
    。
  (五)再衡之被告於98年4 月28日凌晨5 時37分所進行之生理平衡
    測試，其中檢測項目：1.直線步行10公尺後令其迴轉走回原
    地。2.雙腳併攏，兩手貼緊大腿，將一腳向前抬高離地15公
    分，並停止不動30秒。3.雙腳併攏，雙手向前平伸、閉眼，
    輪流使用左、右手的時指指尖觸摸鼻尖。4.用筆在兩個同心
    圓之間的0.5 公分環狀帶內，畫另1 個圓等項目之檢測均合
    格，僅測試項目：閉雙眼，30秒內朗誦阿拉伯數目由1001、
    1002至1030之項目未在30秒內朗誦完畢，此有生理平衡測試
    表在卷可稽（偵查卷第13頁），顯見被告於受測當時之生理
    平衡狀況甚佳，況被告堅稱：因為不知該項目檢測標準需要
    30秒內朗誦完畢，朗誦速度較慢而未通過等語，而證人林昆
    賢對於此項測試過程已不復記憶，測試過程中亦無任何錄音
    、錄影存檔，無法供本院重新檢視被告受測當時之狀況，從
    而，尚難單憑此項目遽認被告受測當時之生理平衡狀況不佳
    至為灼然。
  (六)考之被告於98年4 月28日凌晨4 時12分呼氣酒精濃度高達每
    公升1.18毫克，卻能於同日5 時37分通過前揭多數的生理平
    衡測試項目，亦無前開測試觀察紀錄表所載之異常駕駛或酒
    醉情事，益徵前揭呼氣酒精濃度測定值高達每公升1.18毫克
    確實存疑。經囑託行政院國軍退除役官兵輔導委員會臺北榮
    民總醫院（下簡稱臺北榮民醫院）鑑定結果，認一般人在呼
    氣酒精濃度達每公升1.18毫克，即血液中酒精濃度每公升
    2,748 毫克，應於言語時，口齒不清，走路步態不穩，動作
    協調不良、呆滯、無力、嗜睡、視力模糊、思考混雜、注意
    力無法集中、無法克制自我、行為及反應能力明顯變差等症
    狀，此時，應已無法駕駛動力交通工具之程度，受測生理平
    衡測試項目應多項不合格等情，此有該院98年9 月3 日北總
    內字第0980018189號函及附件在卷可憑（本院卷第32-35 頁
    ），比對本件被告為警攔檢後至接受生理平衡測試過程中，
    均無前揭函文所示呼氣酒精濃度每公升1.18毫克者理應存有
    之生理情況及受測狀況，益證被告前揭呼氣酒精濃度之測試
    結果並非準確。
  (七)另經囑託法務部法醫研究所鑑定結果亦認被告經測試結果呼
    氣酒精濃度為每公升1.18毫克，換算為血液中酒精濃度為每
    100 毫升236 毫克（血液與呼氣酒精濃度換算比率為2000比
    1） ，一般人可達噁心、嘔吐、複視、顯著無法行走，更因
    反應時間顯著延長已達駕車非常危險或已無法駕車之程度，
    應無法通過1.直線步行10公尺後令其迴轉走回原地。2.雙腳
    併攏，兩手貼緊大腿，將一腳向前抬高離地15公分，並停止
    不動30秒。3.雙腳併攏，雙手向前平伸、閉眼，輪流使用左
    、右手的時指指尖觸摸鼻尖。4.用筆在兩個同心圓之間的0.
    5 公分環狀帶內，畫另1 個圓等項目之生理平衡測試，但本
    件被告卻能通過前揭生理平衡測試中之檢測項目，研判被告
    於接受生理平衡測試時之血液中酒精濃度應在每100 毫升80
    至100 毫克以下（即呼氣酒精濃度每公升0.4 至0.5 毫克）
    ，無法認定達爛醉之程度，所為前揭呼氣酒精濃度每公升
    1.18毫克亦「極不符合」生理平衡之現場酒醉測試結果，應
    考量呼氣酒精測試結果受胃部疾病或受其他自身之身體酮類
    之影響造成偽陽性呼氣酒精濃度結果之可能等情，有該所98
    年10月10日法醫理字第0980004371號、99年1 月19日法醫理
    字第098006388 號函及附件（本院卷第101-104 、138-152
    頁），可證被告前揭呼氣酒精濃度之測試結果可能呈現偽陽
    性，應非被告接受測試當時體內真正之酒精濃度至明。雖公
    訴人辯稱前開鑑定報告乃鑑定人之主觀意見，然考之前揭2
    鑑定人均屬我國國內首屈一指之醫療機構及研究機構，鑑定
    人更引用相關著作、學術研究報告為其依據，所為鑑定報告
    應非其個人主觀意見甚明，因此，公訴人此部分抗辯尚屬無
    據。
  (八)雖被告係於98年4 月28日凌晨4 時12分接受呼氣酒精濃度測
    試，同日凌晨5 時37分甫接受生理平衡測試，換言之，兩者
    測試時間差距近1.5 小時，若以一般人在正常酒精代謝率為
    每小時呼氣酒精濃度減少量為每公升0.05至0.075 毫克之標
    準計算，此有參照前揭法醫研究所函文檢送之蕭開平、林文
    玲合著之酒精、藥物測試與交通事故之研討一文（刑事科學
    第67期、98年9 月，第44-46 頁），公訴人提出之交通部運
    輸研究所編印之駕駛人行為反應之研究酒精對駕駛人生理影
    響之實驗分析（本院卷第126 頁）一文亦有相同論點，是以
    公訴人所舉被告之呼氣酒精濃度測定值每公升1.18毫克扣除
    代謝率之標準計算，被告於接受生理平衡測試時之呼氣酒精
    濃度至少仍高達每公升1.0675至1.105 毫克【計算式：0.05
    乘以1.5 小時=0.075；0.075 乘以1.5 小時＝0.1125；1.18
    減0.075 ＝1.105 ；1.18減0.1125＝1.0675】，依照前揭酒
    精、藥物測試與交通事故之研討一文中所述之酒精乙醇濃度
    及臨床症狀之關係表所示（該文第47頁），被告理應會有情
    緒高亢或意志、人格及行為異常。駕駛車輛危險，顯著心智
    異常，活動能力協調能力降低，無法正常行走等症狀，然如
    前所述，被告於接受生理平衡測試時均無前述症狀，更能通
    過3 項檢測項目及同心圓測試，其所未通過之朗讀數字一項
    ，因國外一般測試方法中較無測試口語中朗讀數字之評定項
    目，且個人口語之差異性或未明瞭測試方法等，似較無客觀
    之認定標準，無法與其他測試項目中呈現明顯矛盾之處，亦
    有前揭鑑定報告在卷可稽，顯見計算呼氣酒精濃度代謝率後
    ，以員警測試之呼氣酒精濃度為基準，被告於接受生理平衡
    測試時之呼氣酒精濃度至少高達每公升1.0675至1.105 毫克
    ，理應無法通過生理平衡測試項目，可資反證被告之呼氣酒
    精濃度測定值應屬有誤，否則何以與生理平衡測試項目極不
    吻合。
  (九)公訴人以法醫研究所鑑定推論之被告於接受生理平衡測試時
    之呼氣酒精濃度為每公升0.4 至0.5 毫克以下，加計呼氣酒
    精濃度代謝率反面推論被告於接受員警進行呼氣酒精濃度測
    試當時之測定值亦超過每公升0.55毫克云云，然參以鑑定人
    所為前開推論結果，係根基於本件員警之呼氣酒精濃度結果
    顯然不準確，方以被告接受生理平衡測試時之測試狀況所為
    之推論，再者，以前開鑑定人之推論結果，加計代謝率推估
    本件被告於呼氣酒精濃度測試當時之酒精濃度應為每公升
    0.475 至0.6125毫克間【計算式為以最低之每公升0.4 加計
    1.5 小時之最低代謝率為0.075 ，即0.475 ，以最高之每公
    升0.5 加計1.5 小時之最高代謝率為0.1125，即0.6125】，
    除可證明與本件員警測試之被告呼氣酒精濃度測定值相去甚
    遠外，本推論測定值仍有低於認定有不能安全駕駛之每公升
    0.55毫克之情（參照法務部88法檢字第001669號、第004334
    號函釋），且無其他異常駕駛或生理反應之證據可資佐證被
    告有不能安全駕駛之虞，因此，尚難單憑前揭公訴人之推論
    遽認被告有不能安全駕駛之虞。
  (十)至員警進行本件呼氣酒精濃度測試所使用之酒測器固然經經
    濟部標準檢驗局檢驗合格，並頒發檢定合格證書，有效期間
    為98年1 月17日起1 年內，此有檢定合格證書在卷可佐（本
    院卷第17頁），然因操作前開酒測器之手續是否正確，受測
    者是否有胃部疾病或其他自身之身體酮類等情，而影響酒測
    結果之準確度，前揭鑑定報告亦同以意見，從而，不能以前
    揭酒測器領有合格證書，即認測定值準確無誤。
  (十一)原審以被告犯刑法第185 條之3 之罪事證明確，爰依刑事訴
    訟法第449 條第1 項前段、第3 項、第454 條第2 項、刑法
    第185 條之3 、第41條第1 項前段，刑法施行法第1 條之1
    等規定判處被告有期徒刑3 月，並諭知易科罰金折算標準乙
    節，固非無據，然本院就公訴人所舉相關證據調查結果，認
    被告固經酒測器測出呼氣酒精濃度為每公升1.18毫克，但因
    被告並無異常駕駛或常見之酒醉情狀，更通過生理平衡測試
    之大部分檢測項目，此與一般人呼氣酒精濃度達前揭酒測值
    所會表現出之生理現象極不吻合，並有相關鑑定報告在卷可
    佐，此外，復無其他積極證據令本院形成無可懷疑之確信，
    因此，本於罪疑惟輕法則，應採對被告有利之認定。而本件
    係屬刑事訴訟法第451 條之1 第4 項但書第3 款之情形，自
    應由本院依同法第455 條之1 第3 項規定，準用同法第369
    條第2 項規定，將原判決撤銷，依同法第452 條規定，逕依
    通常程序為第一審判決，諭知被告無罪。
據上論斷，應依刑事訴訟法第455 條之1 第1 項、第3 項、第36
9 條第2 項、第452 條、第301條第1 項，判決如主文。
本案經檢察官簡志龍到庭執行職務。
中    華    民    國    99    年    3     月    9     日
                  刑事第六庭審判長法  官  杜惠錦
                                  法  官  陳美彤
                                  法  官  黃欣怡
以上正本證明與原本無異。
如不服本判決，應於收受送達後10日內向本院提出上訴書狀，其
未敘述上訴之理由者並得於提起上訴後20日內向本院補提理由書
（均須按他造當事人之人數附繕本）。
                                  書記官  陳慧玲
中    華    民    國    99    年    3     月    9     日

司法院資訊處製作；財團法人民間司法改革基金會備份。
